【裁判字號】    90,訴,885
【裁判日期】    920311
【裁判案由】    違反水利法等
【裁判全文】
臺灣彰化地方法院刑事判決                            九十年度訴字第八八五號
    公  訴  人  臺灣彰化地方法院檢察署檢察官
    被      告  丙○○
                甲○○
    右  二  人
    選任辯護人  劉燕萍律師
    被      告  己○○
                庚○○
                丁○○
右列被告等因違反水利法等案件，經檢察官提起公訴（九十年度偵字第一四四七號、
第二０一０號、第三一七六號、第三六二三號），本院判決如左：
        主  文
丙○○、己○○、庚○○、丁○○、甲○○均無罪。
        理  由
一、公訴意旨略以：被告丙○○、己○○與辛○○、壬○○（後二人已另行起訴）、
    癸○○（另行偵查中）等五人基於意圖為自己不法利益之概括犯意聯絡，未經主
    管機關經濟部水利處第四河川局之核准許可，連續於民國八十九年四月至八十九
    年七月間，由被告丙○○出資予辛○○、壬○○、癸○○共同竊佔濁水溪河川國
    有土地，雇用挖土機圍築魚塭，被告己○○則擔任現場總務，負責以癸○○轉交
    之丙○○金錢雇用挖土機圍築魚塭，或支付辛○○、壬○○、癸○○等雇用挖土
    機圍築魚塭之費用，其等擅自圈圍魚塭面積約二一九點四五公頃土地（位置詳如
    附表現場圖編號一、二及二十七號），私塞水道因而妨害水流，致生公共危險；
    被告庚○○、丁○○、甲○○與辛○○（另案審理中）基於共同為自己不法利益
    之犯意聯絡，未經主管機關經濟部水利處第四河川局之核准許可，於九十年四月
    二十八日由辛○○以每小時新台幣（下同）一千二元雇用被告甲○○以推土機圍
    築魚塭，被告甲○○再以每小時三百元雇用被告丁○○、庚○○駕駛推土機協助
    圈圍魚塭，而竊佔國有土地。嗣於九十年四月三十日十七時十五分許，在濁水溪
    出海口為警查獲，其等擅自圈圍魚塭面積約五點五公頃土地（位置詳如附表現場
    圖編號十八號），私塞水道因而妨害水流，致生公共危險，因認被告丙○○、己○○、庚○○、丁○○、甲○○等人均涉有刑法第三百二十條第二項之竊佔罪、
    水利法第九十二條後段私塞水道，致生公共危險罪、第九十二條之一第一項後段
    在行水區內圍築魚塭，致生公共危險罪等罪嫌云云。
二、按犯罪事實應依證據認定之，無證據不得推定其犯罪事實；又不能證明被告犯罪
    者，應諭知無罪之判決，刑事訴訟法第一百五十四條、第三百零一條第一項分別
    定有明文。次按認定犯罪事實所憑之證據，雖不以直接證據為限，間接證據亦包
    括在內；然而無論直接或間接證據，其為訴訟上之證明，須於通常一般之人均不
    致有所懷疑，而得確信其為真實之程度者，始得據為有罪之認定，倘其證明尚未
    達到此一程度，而有合理之懷疑存在時，即無從為有罪之認定（最高法院七十六
    年度台上字第四九八六號判例參照）。又認定犯罪事實所憑之證據，須適於為被
    告犯罪事實之證明者，始得採為斷罪資料。被告之自白，雖為證據之一種，但依
    刑事訴訟法第一百五十六條第一項規定，被告之自白，須非出於強暴、脅迫、利
    誘、詐欺、違法羈押或其他不正之方法，且與事實相符者，始得為證據。又依同
    條第二項規定，被告之自白，不得作為有罪判決之唯一證據，仍應調查其他必要
    之證據，以察其是否與事實相符。立法目的乃欲以補強證據擔保自白之真實性，
    亦即以補強證據之存在，藉之限制自白在證據上之價值，防止偏重自白，發生誤
    判之危險。以被告之自白，作為其自己犯罪之證明時，尚有此危險；以之作為其
    他共犯之罪證時，不特在採證上具有自白虛偽性之同樣危險，且共犯者之自白，
    難免有嫁禍他人，而為虛偽供述之危險。是則利用共犯者之自白，為其他共犯之
    罪證時，其證據價值如何，按諸自由心證主義之原則，固屬法院自由判斷之範圍
    。但共同被告不利於己之陳述，雖得採為其他共同被告犯罪之證據，惟此項不利
    之陳述，須無瑕疵可指，且就其他方面調查，又與事實相符者，始得採為其他共
    同被告犯罪事實之認定。若不為調查，而專憑此項供述，即為其他共同被告犯罪
    事實之認定，顯與刑事訴訟法第一百五十六條第二項之規定有違。因之，現行刑
    事訴訟法下，被告之自白，或共同被告不利於己之陳述，其證明力並非可任由法
    院依自由心證主義之原則，自由判斷，而應受相當之限制，即尚須另有其他必要
    之補強證據，來補足其自白之證明力，始得採為斷罪資料，先予敘明。
三、本件公訴人認被告己○○涉有竊佔、私塞水道，致生公共危險、在行水區內圍築
    魚塭，致生公共危險等罪嫌，無非係以同案被告丙○○、辛○○、壬○○及證人
    戊○○與羅琳敏之指述為論據；被告丙○○部分則未於起訴書載明有何證據足資
    證明其涉有前開罪嫌。訊據被告丙○○、己○○等均堅決否認有前揭犯行，被告
    丙○○辯稱：伊只是將錢借給壬○○，並未參與其合夥，或參與經營魚塭等語；
    被告己○○辯稱：伊只是偶爾到魚塭去聊天、喝酒，因伊是癸○○的朋友，所以
    癸○○偶爾會託伊去丙○○那裡幫忙取款或幫魚塭的工人買便當，但伊並不是現
    場總務，且前開魚塭在海邊，並不需要總務人員等語。經查：（一）證人壬○○
    （同案被告另案審理中）雖曾於警訊、偵查時證稱：八十八年十月間起是由辛○○提供土地，並由伊及乙○○、戊○○、子○○等人共同開發，至八十九年四月
    間起並由丙○○合資共同開發，並委由己○○為開墾魚塭之現場總務，擔任掌管
    丙○○所支付之支票事宜（參彰化縣警察局彰警刑字第三四三三九號刑案卷宗第
    三頁反面、九十年偵字第一四四七號第九頁）。另於偵查中證稱：己○○與丙○○、癸○○是朋友，伊等在濁水溪出口占用海埔地的錢是己○○去向丙○○拿的
    ，己○○在開發該處海埔地擔任總務，負責調度推土機跟其他鎖事等語（參九十
    年偵字第一四四七號第七十五頁反面）。然於本院證稱：丙○○並沒有參與魚塭
    修復的工程，伊是替辛○○整理魚塭，因辛○○沒有給伊錢，就將魚塭讓伊放養
    ，但沒有分到地，也沒有賣出去，所以沒分到錢，才向丙○○借錢，之後向丙○○借的錢沒辦法還，就告訴他此事，請他參與養殖魚塭，如果有賺錢再還他，但
    丙○○沒有答應；伊與警局及偵查中是講有跟丙○○借錢，並邀他投資，但他沒
    答應，伊不知道筆錄為何會那樣寫（本院九十一年八月十三日筆錄）；丙○○並
    沒有參與魚塭的經營，是純粹向他借錢，伊有告訴他因為沒錢還給他，請他一起
    入夥，但他不願意，己○○跟伊是朋友關係，他是去那邊看伊工作，順便幫伊加
    油而已，他有幫伊做過事情，沒有給他薪資，他不是總務．警局會寫這樣伊有問
    過警察，警察說不要緊，伊才沒有異議，其實己○○不是總務，他只是去找伊玩
    而已等語屬實（本院九十二年一月十日筆錄）。顯見證人壬○○先後之證述甚為
    矛盾，而有瑕疵，不足為認定被告丙○○、己○○有前揭起訴犯行之證據。（二
    ）證人辛○○（同案被告另案審理中）雖於警訊中證稱：在濁水溪河口區魚塭位
    置圖編號一、二、二七之違法魚塭由伊及壬○○、癸○○、丙○○等人共同構築
    開發，資金由何人所出伊不知道，但伊與他們言明構築完成後，總面積四分之一
    歸伊；伊等在大城出海口共同開發魚塭，有伊及子○○、壬○○、癸○○、丙○○、戊○○、乙○○等人共同開發，由他們共同出資，整理好之魚塭伊分得一半
    ，其他由他們平分，丙○○大約是八十九年三、四月間由壬○○帶往大城濁水溪
    出海口看要整理魚塭的位置，但不知道他交由何人負責（參彰化縣警察局彰警刑
    字第三四一七九號、第三四三三九號刑案卷宗）。然其於偵查中證稱：伊並不知
    道丙○○有無提供資金讓人在大城出海口開濫墾發魚塭等語（參九十年偵字第三
    一七六號第四十一頁反面）。並於本院證稱：魚塭是伊與壬○○、林勝國三人合
    夥經營，伊是聽壬○○說丙○○出錢修護魚塭，但事實如何伊不了解（本院九十
    一年五月十七日筆錄）；開發編號一、二、二七魚塭是壬○○與伊談的，他找何
    人伊不清楚；伊並不認識丙○○等語（本院九十一年十一月十九日、九十二年一
    月十日筆錄）。證人辛○○於偵查中起，即已供稱並不知丙○○有無參與本件魚
    塭之開發，且並不認識丙○○其人，於警偵中亦不曾提及被告己○○，是其證述
    亦均不足以為被告丙○○、己○○不利之認定。（三）證人戊○○雖於警訊時證
    稱：壬○○有持一張丙○○申慶工程公司的中國國際商業銀行北斗分行支票向伊
    太太週轉現金，伊才知道丙○○有投資魚塭開發，而己○○是負責河口在現場總
    務（參彰化縣警察局彰警刑字第三四一七九號刑案卷宗）。然於偵查中證稱：伊
    是與壬○○共同開發做魚塭（參九十年度偵字第一四四七號第九十頁反面）。並
    於本院證稱：伊只聽說是壬○○向丙○○借錢，實情伊不知道，伊並不認識丙○○，也無接觸，並不清楚丙○○有無參與投資魚塭經營等語（本院九十一年五月
    十七日筆錄）；警訊筆錄是警員自己寫的，伊的意思是說伊在工寮剛好碰到己○○叫便當給伊等吃而已，至於他為何叫便當給伊等吃，伊不曉得，伊在警局是說
    他在叫便當，警察說是不是總務，伊沒有異議，警察就這樣寫，是警察自己認為
    己○○是總務的等語（本院九十二年一月十日筆錄）。證人林國龍所為之證述，
    前後亦屬不一，依前所述，仍不得為不利被告丙○○、己○○之認定。（四）證
    人羅琳敏於偵查中證稱：伊是申慶工程有限公司之會計，也是丙○○的媳婦，該
    公司之帳冊是伊製作，伊並不認識己○○等語（九十年度偵字第一四四七號第七
    十二頁）。並不足以認定被告己○○有參與本件違法開發魚塭之情事。（五）證
    人辛○○本件共犯部分，業經台灣高等法院台中分院以九十年度上字第一七一四
    號判決有期徒刑三年（尚未確定），證人壬○○本件共犯部分，業經本院以九十
    年度訴字第七三號判處有期徒刑二年六月（尚未確定），然前開二件判決所認定
    之事實，均不認被告丙○○、己○○係共犯，亦有上開判決二件附卷可按，亦可
    證被告丙○○、己○○確未參與本件魚塭之開發。（六）綜上所述，被告丙○○
    、己○○前揭所辯，尚堪採信。此外，復查無其他積極證據足以證明被告丙○○
    、己○○涉有刑法第三百二十條第二項之竊佔罪、水利法第九十二條後段私塞水
    道，致生公共危險罪、第九十二條之一第一項後段在行水區內圍築魚塭，致生公
    共危險罪之犯行，不能證明被告丙○○、己○○犯罪，揆諸前揭說明，爰為被告
    丙○○、己○○無罪之諭知。
四、公訴人認被告丁○○、庚○○、甲○○涉有前開罪嫌，無非係以被告等人之自白
    及同案被告辛○○之自白為論據。訊據被告庚○○、丁○○、甲○○等均堅決否
    認有前揭犯行，被告丁○○、庚○○、甲○○均辯稱：伊等只是受僱於辛○○將
    魚塭整平，並未重做土堤，且魚塭是辛○○所有，非其等所有，並無竊佔及阻塞
    水流情事等語。按竊佔罪係屬即成犯，竊佔於己力支配他人之不動產時，其後繼
    續竊據該不動產，乃屬竊佔狀態之繼續，而非行為之繼續，先予敘明。經查：（
    一）證人辛○○於本院證稱：伊只有請被告丁○○、庚○○、甲○○將魚塭池底
    弄平，因為已經有堤防，並沒有要他們作堤防的工程；伊約於民國七十年間起即
    占用之編號十八土地，並已經檢察官不起訴處分確定，且有將其於八十六年二月
    二十七日被台灣彰化地方法院檢察署以八十六年度偵字第六二三號不起訴之處分
    書（已附卷）拿給甲○○等人看等語無訛。（二）證人即二林地政事務所人員陳
    福村於本院勘驗場時證稱：當初編號十八的部分是魚池，來測量的時候已完成，
    每一塊土堤都已完成，一區區都很明顯的完成，十八號土地離水道約有一公里的
    距離等語屬實。證人即取締警員劉仁凱於本院證稱：當時到現場時，都已經變成
    一塊塊的魚塭，有沒有挖土機，因時間久了，已不記得（九十一年十二月三日筆
    錄）等語明確。此外，由現場照片觀之，被告丁○○、庚○○、甲○○等人確僅
    係將魚塭池內之土堆平，亦有現場照片十四幀附於彰化縣警察局二林分局第一一
    一九六號刑案偵查卷宗可稽。顯見土堤業已完成，非被告丁○○、庚○○、甲○○等人所重新堆置無訛。（三）證人即四河川局人員三朝利於本院勘驗場時證稱
    ：編號十八土地離水道約有一公里左右，如果在枯水期是不會影響到水流，因水
    道穩定性高，不會有什麼改變，依目前來看並無立即危險等語明確。（四）綜上
    所述，被告丁○○、庚○○、甲○○前揭所辯，尚堪採信，其等僅係受僱於辛○○已竊佔完成（辛○○此部分竊佔犯行，業經台灣高等法院台中分院以九十年度
    上字第一七一四號判決有罪在案，惟尚未確定）之魚塭加以整平池底無訛。又竊
    佔罪為即成犯，竊佔完成後繼續竊佔該不動產，屬竊佔狀態之繼續，而非行為之
    繼續，被告丁○○、庚○○、甲○○係於辛○○竊佔完成後，於竊佔狀態之繼續
    中，受僱整平魚塭池底，尚難認有何竊佔及違反水利法第九十二條後段及第九十
    二條之一第一項後段之罪嫌之處。此外，復查無其他積極證據足以證明被告丁○○、庚○○、甲○○有何違法之處，不能證被告丁○○、庚○○、甲○○犯罪，
    揆諸前揭說明，爰為被告丁○○、庚○○、甲○○無罪之諭知。
據上論斷，應依刑事訴訟法第三百零一條第一項，判決如主文。
本件經檢察官簡志祥到庭執行職務。
中      華      民      國      九十二      年      三    月    十一    日
                                臺灣彰化地方法院刑事第一庭
                                    法      官  陳  秋  錦
右正本證明與原本無異。
如不服本判決，應於判決送達後十日內，向本院提出上訴狀（須附繕本）。
                                    法院書記官  于  淑  真
中    華      民      國      九十二      年      三    月    十一    日


司法院資訊處製作；財團法人民間司法改革基金會備份。
